臺灣新竹地方法院民事判決  
109年度訴字第826號
原      告  祭祀公業法人新竹縣蔡錫東

法定代理人  蔡華田  
訴訟代理人  江肇欽律師
被      告  朱來進  

訴訟代理人  朱德財  
被      告  朱明生  



被      告  黃劉銀妹


訴訟代理人  黃梅春  
上列當事人間租佃爭議事件，本院於民國109年11月24日辯論終
結，判決如下：
    主      文
確認兩造間就新竹縣新埔鎮黃梨園段一三四五、一三四六、一三
五五、一三五七、一三五八、一三五九、一三六○地號土地之新
竹縣○○鎮○○○○○○○號私有耕地租約之耕地租賃關係不存
在。
訴訟費用由被告負擔。
    事實及理由
壹、程序方面：
一、按出租人與承租人間因耕地租佃發生爭議時，應由當地鄉（
    鎮、市、區）公所耕地租佃委員會調解；調解不成立者，應
    由直轄市或縣（市）政府耕地租佃委員會調處；不服調處者
    ，由直轄市或縣（市）政府耕地租佃委員會移送該管司法機
    關，司法機關應即迅予處理，並免收裁判費用；前項爭議案
    件非經調解、調處，不得起訴，耕地三七五減租條例第26條
    第1項、第2項前段定有明文。經查，本件租佃爭議事件業經
    新竹縣新埔鎮公所耕地租佃委員會調解、新竹縣政府耕地租
    佃委員會調處均不成立，並經新竹縣政府移送本院處理，有
    新竹縣政府民國109年9月14日府地權字第1094212603號函暨
    新竹縣政府耕地租佃委員會調處程序筆錄、新埔鎮公所耕地
    租佃委員會調解程序筆錄等資料可稽，揆諸首揭規定，原告
    提起本訴，自應准許。
二、次按原告於判決確定前，得撤回訴之全部或一部，但被告已
    為本案之言詞辯論者，應得其同意，民事訴訟法第262條第1
    項定有明文。查原告起訴時原請求確認兩造間耕地租賃關係
    不存在、被告應拆屋還地並給付相當於租金之不當得利損害
    金。嗣原告撤回拆屋還地及給付相當於租金之不當得利損害
    金之請求，並經得被告同意（見本院卷第230頁），核與上
    開規定相符，應予准許。
三、再按確認法律關係之訴，非原告有即受確認判決之法律上利
    益者，不得提起之，民事訴訟法第247條第1項前段定有明文
    ；又民事訴訟法第247條所謂即受確認判決之法律上利益，
    係指因法律關係之存否不明確，致原告在私法上之地位有受
    侵害之危險，而此項危險得以對於被告之確認判決除去之者
    而言，故確認法律關係成立或不成立之訴，苟具備前開要件
    ，即得謂有即受確認判決之法律上利益（最高法院42年台上
    字第1031號判例參照）。本件原告主張其與被告間就新竹縣
    新埔鎮黃梨園段1345、1346、1355、1357、1358、1359、13
    60地號土地（下稱系爭土地）之耕地租賃關係不存在，惟為
    被告所否認，故兩造就系爭土地之耕地租佃法律關係存否不
    明確，致原告私法上之地位有受侵害之危險，且此種不安狀
    態，能以確認判決將之除去，是原告提起本件確認之訴，自
    屬有據，亦應准許。
貳、實體方面：
一、原告主張：系爭土地為原告所有，兩造間就系爭土地訂有新
    竹縣○○鎮○○○○000號私有耕地租約。系爭土地本應專供耕地
    使用，詎料被告未徵得原告之同意，擅自於其上興建二層樓
    加強磚造房屋、一層樓鐵皮屋、水塔、柏油路面等地上物，
    供實際居住、停車、儲水、通行等日常使用，依耕地三七五
    減租條例第16條第1、2項規定，上開租約應歸於無效，爰聲
    明請求確認兩造間就系爭土地之耕地三七五租賃契約關係不
    存在。
二、被告則以：被告朱來進、黃劉銀妹就原告所主張違反三七五
    減租條例之事由、事實為認諾；被告朱明生則表示尊重法院
    判決等語。
三、得心證之理由：
（一）按承租人應自任耕作，並不得將耕地全部或一部轉租於他
      人。承租人違反前項規定時，原訂租約無效，得由出租人
      收回自行耕種或另行出租，為耕地三七五減租條例第16條
      第1項、第2項所明定。又，該條例第16條第2項所謂「原
      訂租約無效」，係指承租人違反前項所定不自任耕作或轉
      租之限制時，原訂租約無待於終止，當然向後失其效力，
      租賃關係因而歸於消滅而言，非謂租賃關係自始不存在。
      次按耕地三七五減租條例第16條第1、2項規定：「承租人
      應自任耕作，並不得將耕地全部或一部轉租於他人。承租
      人違反前項規定時，原訂租約無效，得由出租人收回自行
      耕種或另行出租。」可知本條規定為法律強制規定，倘有
      違反，即屬無效。而本條例第16條第1項所謂承租人應自
      任耕作，係指承租人應以承租之土地供自己從事耕作之用
      而言；如承租人以承租之土地建築房屋居住或供其他非耕
      作之用者，均不在自任耕作之列，應構成同條第2項所定
      原訂租約無效之原因。而不自任耕作情形，耕地承租人就
      承租耕地之一部不自任耕作，無論面積多寡依耕地三七五
      減租條例第16條第2項規定，其全部租約均歸於無效，最
      高法院70年台上字第4637號判例、94年度台上字第600號
      裁判要旨參見。又按所謂原定租約無效，係指同一租約無
      效，或同一租約內租賃多筆耕地，僅對其中一筆或數筆不
      自任耕作，該租約全部均歸無效；如同一租約內有多筆土
      地，承租人將其中一筆或數筆轉租他人或不自任耕作者，
      原訂租約全部為無效，其未轉租他人或尚自任耕作部分之
      土地，亦失其租賃依據，出租人得就該未轉租或自任耕作
      部分之土地并請求收回（最高法院81年度台上字第2180號
      、73年度台上字第112號判決意旨參照）。
（二）原告主張被告未經得原告之同意，於系爭土地上興建二層
      樓加強磚造房屋、一層樓鐵皮屋等地上物，違反耕地三七
      五減租條例第16條第1項「承租人應自任耕作」之規定等
      情，業據其提出現場照片為憑（見本院卷第193-207頁）
      ，復為被告朱來進、黃劉銀妹所不爭執，被告朱明生雖抗
      辯其在系爭土地上僅有一農舍，未興建房屋供日常居住使
      用，其個人未違反耕地三七五減租條例規定，原告稱部分
      承租人違規，租約就全部無效，並不公平云云。經查，被
      告3人與原告就系爭土地共同簽訂新竹縣○○鎮○○○○000號私
      有耕地租約，彼此具有不可分離之關係，且因耕地三七五
      減租條例第16條第1、2項為法律強制規定，倘有違反，即
      屬無效；縱僅有部分承租人就部分承租耕地不自任耕作，
      依前開說明，全部租約均歸於無效，尚自任耕作之部分土
      地，亦失其租賃依據。據此，原告請求確認兩造間就系爭
      土地之新竹縣○○鎮○○○○000號私有耕地租約之耕地租賃關
      係不存在，為有理由，應予准許。
四、本件事證已臻明確，兩造其餘主張陳述、攻擊防禦方法及所
    提之證據，於判決結果不生影響，無庸一一論述，附此敘明
    。
五、據上論結，原告之訴為有理由，依民事訴訟法第78條，判決
    如主文。
中    華    民    國    110    年    1     月    6    日
                    民事第二庭  法  官 傅伊君
以上正本係照原本作成。　　　　　　　　　　
如不服本判決，應於判決送達後20日內，向本院提出上訴狀。（
須按他造當事人之人數附繕本）。如委任律師提起上訴者，應一
併繳納上訴審裁判費。
中    華    民    國    110    年    1     月    6    日
                                書記官 李勻淨